【裁判字號】    95,訴更一,49
【裁判日期】    951130
【裁判案由】    契稅
【裁判全文】
臺北高等行政法院判決
                                 95年度訴更一字第00049號
                              .
原      告  坡心商業股份有限公司
代  表  人  甲○○（董事長）
訴訟代理人  詹益煥  律師
被      告  臺北市稅捐稽徵處
代  表  人  乙○○（處長）
訴訟代理人  丁○○
            丙○○
上列當事人間因契稅事件，原告提起行政訴訟，經本院於中華民
國93年8 月13日以92年度訴字第1401號判決駁回。原告不服，提
起上訴，經最高行政法院於95年4 月13日以95年度判字第511 號
判決將原判決部份廢棄，發回本院審理。本院更為判決如下：
    主  文
訴願決定及原處分（復查決定）關於臺北市○○街八十三至九十
七號及通化街五十七巷六至十號（均偶數）地上第一、二層及地
下一層建物之契稅部份，均撤銷。
本院及發回前上訴審訴訟費用，除確定部份外，由被告負擔。
    事  實
一、事實概要：
    緣臺北市○○區○○段二小段388、389地號市有土地，前經
    臺北市政府核准由原告坡心商業股份有限公司投資興建坡心
    零售市場，經原告與忠冠建設開發股份有限公司（下稱忠冠
    公司）簽訂合作建築契約書，嗣原告於系爭土地上房屋（門
    牌號碼為臺北市○○街83至97號及通化街57巷6 至10號等）
    建造完工後，以起造人名義向臺北市政府工務局申請核發使
    用執照，並於民國（下同）88年8月23日取得88使字327號使
    用執照，原告因未於臺北市政府工務局申請核發使用執照之
    日起60日內申報契稅，經被告所屬大安分處查獲，該分處乃
    依有關資料逕行核定契價計新臺幣（下同）68,283,500元，
    除補徵契稅4,097,010元外，並按其所漏稅額處3倍罰鍰計12
    ,291,000元（計至百元止）。原告不服，申請復查，經被告
    以91年8月21日北市稽法乙字第08910178800號復查決定：「
    原核定罰鍰處分及核定坐落本市○○街83至97號及通化街57
    巷6 至10號地上建物之第三層至第八層及地下第二層之契稅
    均撤銷；其餘復查駁回。」原告對駁回部分（即上開建號建
    物之地上一、二層及地下一層之契稅計 2,036,794元部分）
    仍不服，提起訴願，旋遭駁回，遂向本院提起行政訴訟。經
    本院於93年8月13 日以92年度訴字第1401號判決駁回。原告
    不服，提起上訴，經最高行政法院於95年4 月13日以95年度
    判字第511 號判決：「原判決關於駁回請准免徵坐落臺北市
    ○○街83至97號及通化街57巷6 至10號（均偶數）地上第一
    、二層及地下一層建物之契稅及該訴訟費用部分均廢棄，發
    回臺北高等行政法院。其餘上訴駁回。駁回部分上訴審訴訟
    費用由上訴人負擔。」
二、兩造聲明：
    (一)原告聲明求為判決：1.訴願決定撤銷。
                        2.復查決定內其餘復查駁回內契稅部
                          分（即坐落台北市○○街83至97號
                          及通化街57巷6 至10號（均偶數）
                          地上第一、二層及地下一層建物之
                          契稅部份）應予撤銷。
                        3.歷審訴訟費用由被告負擔。
    (二)被告聲明求為判決：1.駁回原告之訴。
                        2.訴訟費用由原告負擔。
三、兩造之爭點：原告與忠冠公司簽訂系爭合約，由原告取得系
    爭建物之地上一、二層及地下一層，係成立承攬契約或互易
    關係？被告補徵契稅是否適法？
    (一)原告主張之理由：
      1.原告與忠冠建設開發股份有限公司簽訂82年9月9日合作
        建築契約書，與本件相涉者略錄如下：
        (1)開宗提要載：「…緣由台北市大安區坡心商零售市場
          用地…業經台北市政府核准由甲方（按指原告公司）
          投資興建…茲乙方（按指忠冠公司）願提供資金與甲
          方合建…」。
        (2)第1條載「右開土地由乙方提供資金興建地上八層、
          地下二層之建物。甲方取得地上第一、二層及地下第
          一層之建物所有權，其餘各層所有權均歸乙方取得」
          。
        (3)第2 條載：「雙方同意依…建築師已設計完成並送台
          北市政府工務局建管處申請之建築執照之設計圖及『
          建材設備』辦理。雙方指定…建築師為本件樓之設計
          人及監造人，其費用由乙方負擔。又另由甲方指派代
          表一人為監工，監工費用視實際需要，由乙方按月負
          擔支付，直至完工交屋為止」。
        (4)第3 條載「有關本件大樓建照起造人名義，限於規定
          全部由甲方出名，乙方就其分得樓層部分信託於甲方
          名下，其實質產權仍屬乙方所有…」。
        (5)第5 條載「本件用地由甲方出名向台北市政府承租，
          其租金自本契約書訂定日起，由雙方按本約第一條所
          訂建物分配比例分擔，但由乙方先全部繳交至完工交
          屋日止，交屋時甲方應無息返還乙方代墊繳甲方應分
          攤之租…」。
      2.依前所錄，綜合得言「真意」係：
        (1)原告以享有租賃權可以建築房屋之權利與忠冠公司簽
          訂合建契約，原告不需出資。
        (2)忠冠公司應出資按設計圖說及建材設備（亦即「包工
          包料」）興建完成地上8層、地下2層建物，交地上一
          、二層及地下一層房屋與原告。
        (3)建物起造人均原告名義，原告分得地上一、二層及地
          下一層所有權，其餘（即地上三至八層及地下二層）
          所有權實質歸忠冠公司取得信託在原告名下。
        (4)確見係「忠冠公司包工包料為原告完成一定之工作－
          即建築完成地上八層、地下二層房屋，原告俟房屋全
          部建成忠冠公司交付地上一、二層及地下一層房屋，
          原告給付地上三至八層及地下二層房屋之市有基地租
          賃使用權為報酬」，正符民法第490條第1項「稱承攬
          者，謂當事人約定，一方為他方完成一定之工作，他
          方俟工作完成，給付報酬之契約」規定，為承攬關係
          。
      3.本件88使字第327號使用執照於88年7月21日核發，起造
        人為原告。依建築法第70條第1 項前段規定「建築工程
        完成後，應由起造人會同承造人及監造人聲請使用執照
        」。又依88年8 月21日核發使用執照時適用之88年7月1
        日起施行之土地登記規則第70條第1 項規定「申請建物
        第一次所有權登記應提出使用執照」（按現行91年11月
        1日起施行之土地登記規則第79條第1項規定相同），如
        無特別情事，建造執照上所載之起造人恆為該建物所有
        權第一次登記之申請人亦即原始建築人，為原始所有人
        。
      4.綜上稽述，確見原告與忠冠公司之合建係承攬關係，原
        告係承攬契約之定作人，係使用執照之起造人持以建物
        所有權第一次登記為原始所有人，應無被告機關及訴願
        機關所引契稅條例諸條文規定之適用，臚陳如下：
        (1)第2條第1項前段「不動產之買賣…交換…而取得所有
          權者，均應申報繳納契稅」。本件房屋原告非買賣或
          交換而取得所有權，當無須申報繳納契稅。
        (2)第4 條「買賣契約，應由買受人按契約所載價額申報
          納稅」。本件房屋原告非買受人，無申報繳納契稅義
          務。
        (3)第12條第2 項「建築物於建造完成前，因買賣、交換
          、贈與，以承受人為建造執照原始起造人或中途變更
          起造人名義，並取得使用執照者，應由使用執照所載
          起造人申報契稅」。本件建築物建造完成前，無買賣
          、交換、贈與情事。當無原告「承受人」可稱，應無
          本條項之適用。
        (4)第16條第5 項「建築物於建造完成前，因買賣、交換
          、贈與，以承受人為建造執照原始起造人或中途變更
          起造人名義，並取得使用執照者，以主管建築機關核
          發使用執照之日起滿30日為申報起算日」，原告無第
          12條第2項之適用，應無申報起算日得言。
        (5)第26條「納稅義務人應納契稅，匿報或短報，經主管
          機關查得…除應補繳稅額外，並加處以應納稅額1至3
          倍以下之罰鍰」。依上所陳，原告非契稅之納稅義務
          人，自無匿報或短報情事，更無主管機關查得可言，
          應不得課徵或補徵契稅。
        (6)被告機關課徵契稅，與法不符，有欠依據，應予撤銷
          。
    (二)被告主張之理由：
      1.查原告所有台北市○○街83至97號及通化街57巷6 至10
        號等131戶房屋於88年8月22日核發使用執照（88使字32
        7 號），惟未於台北市政府工務局核發使用執照之日起
        60日內申報契稅，經被告機關所屬大安分處查獲並補徵
        契稅及科處罰鍰業如前述。另查得原告與忠冠公司於82
        年9月9日訂定之合作建築契約書，其合約第1 條約定：
        「右開土地由乙方（即忠冠公司）提供資金興建地上8
        層、地下2 層之建物，甲方（即原告）取得地上第1、2
        層及地下1 層之建物所有權，其餘各層（地上第3層至8
        層及地下第2層）所有權均歸乙方取得。」第3條約定：
        「有關本件大樓建造起造人名義，限於規定全部由甲方
        出名，乙方就其分得樓層部分，信託予甲方名下，其實
        質產權仍屬乙方所有。……。」經參照最高法院66年台
        再字第42號判例：「所謂信託行為，係指委託人授與受
        託人超過經濟目的之權利，而僅許可其於經濟目的範圍
        內行使權利之法律行為而言。」及當事人間提起民事訴
        訟之89重訴字第362 號判決。故被告機關爰於復查決定
        時本諸職權將原核定有關系爭建物地上第3層至8層及地
        下第2 層（即實質產權屬乙方之部分）之契稅部分予以
        撤銷，其餘（即地上1、2層及地下1 層）係原告以提供
        承租土地與忠冠公司簽訂合作建築契約取得建物所有權
        ，依契稅條例第2 條及第12條規定原告自應申報繳納契
        稅，合先敘明。
      2.最高行政法院95年度判字第511 號判決指摘有關系爭房
        屋既非由忠冠公司申請建造原始取得所有權，而於房屋
        建竣後，始將分歸原告之房屋所有權與原告給付忠冠公
        司地上3至8層及地下2 層房屋之市有基地租賃使用權互
        易，能否謂本件合約性質為單純互易及原判決未說明何
        以租賃權不得作為承攬報酬之理由乙節，卷查本案原告
        經臺北市政府核准申請投資興建大安區坡心零售市場（
        大安區○○段○ ○段第388及389地號市有土地），並於
        70年12月19日簽訂『投資興建坡心零售市場契約書』在
        案。原告（以下簡稱甲方）與忠冠建設開發股份有限公
        司（以下簡稱乙方）於82年9月9日訂定合建契約，乙方
        復於83年12月17日與竟倫營造股份有限公司（以下簡稱
        丙方）簽訂工程合約，依甲方與乙方合約約定起造人限
        於規定全部信託於甲方名下。次經答辯機關向桃園縣稅
        捐稽徵處函查，該處以89年5月22日89桃工字第8901021
        8 號函復，並依檢附資料查得系爭建物建造費由乙方開
        立支票交付丙方，並由丙方開立統一發票予乙方，由此
        資料顯知係乙方出資，丙方承建，並非如原告稱係委託
        營造廠興建，應無免徵印花稅之適用。次查本案忠冠公
        司出資委由竟倫公司興建系爭建物業如前述，是本案法
        律關係應為原告以系爭土地租賃權與忠冠公司出資委由
        竟倫公司興建之房屋所有權之互易，原告雖有提供土地
        租賃權建築房屋，惟並未實際出資，忠冠公司則為出資
        支付建造費用，並於建築完成後取得部分建物，本件原
        告並未出資而忠冠公司僅出資，但未為任何付出勞務之
        行為，雙方並非承攬行為，而屬互易。依財政部90年2
        月15日台財稅第0900460168號函釋意旨，及民法第66條
        及第398 條規定，本案屬不動產互易，應准用買賣之規
        定，並非原告所主張與忠冠公司間為承攬關係，是原告
        主張顯不可採。從而，被告機關復查決定所為補徵稅額
        於法並無不合，訴願決定遞予維持亦無違誤。
      3.綜上論結，原告之訴應無理由，請駁回原告之訴。
    理  由
一、本件原告代表人原為徐迺煥，訴訟中變更為甲○○，業據原
    告新任代表人提出承受訴訟狀聲明承受訴訟，核無不合，應
    予准許。
二、按契稅條例第2條規定：「不動產之買賣、承典、交換、贈
    與、分割或因占有而取得所有權者，均應申報繳納契稅。但
    在開徵土地增值稅區域之土地，免徵契稅。」、同條例第4
    條規定：「買賣契稅，應由買受人按契約所載價額申報納稅
    。」同條例第12條第2項規定：「建築物於建造完成前，因
    買賣、交換、贈與，以承受人為建造執照原始起造人或中途
    變更起造人名義，並取得使用執照者，應由使用執照所載起
    造人申報納稅。」同條例第16條第5項規定：「建築物於建
    造完成前，因買賣、交換、贈與，以承受人為建造執照原始
    起造人或中途變更起造人名義並取得使用執照者，以主管建
    築機關核發使用執照之日起滿30日為申報起算日。」次按民
    法第490條規定：「稱承攬者，謂當事人約定，一方為他方
    完成一定之工作，他方俟工作完成，給付報酬之契約。約定
    由承攬人供給材料者，其材料之價額，推定為報酬之一部。
    」民法第398 條規定：「當事人雙方約定互相移轉金錢以外
    之財產權者，準用關於買賣之規定。」
三、本件臺北市○○區○○段二小段388、389地號市有土地，前
    經臺北市政府核准由原告坡心商業股份有限公司投資興建坡
    心零售市場，經原告與忠冠公司簽訂合作建築契約書，嗣原
    告於系爭土地上房屋（門牌號碼為臺北市○○街83至97號及
    通化街57巷6至10號等）建造完工後，以起造人名義向臺北
    市政府工務局申請核發使用執照，並於88年8月23日取得88
    使字327號使用執照，原告因未於臺北市政府工務局申請核
    發使用執照之日起60日內申報契稅，經被告所屬大安分處查
    獲，該分處乃依有關資料逕行核定契價計68,283,500元，除
    補徵契稅4,097,010元外，並按其所漏稅額處3倍罰鍰計12,2
    91,000元（計至百元止）；原告不服，申請復查，經被告以
    91年8月21日北市稽法乙字第08910178800號復查決定：「原
    核定罰鍰處分及核定坐落本市○○街83至97號及通化街57巷
    6 至10號地上建物之第3 層至第8 層及地下第2 層之契稅均
    撤銷；其餘復查駁回。」原告對駁回部分仍不服，提起訴願
    ，亦遭駁回，循序起訴意旨略以：原告與忠冠公司簽訂82年
    9 月9 日合作建築契約書，依契約內容，原告實係以享有租
    賃權可以建築房屋之權利與忠冠公司簽訂合建契約，原告不
    需出資，而忠冠公司應出資按設計圖說及建材設備（亦即「
    包工包料」）興建完成地上8 層、地下2 層建物，並交地上
    1 、2 層及地下1 層房屋與原告；建物起造人均原告名義，
    原告分得地上1 、2 層及地下1 層所有權，其餘（即地上3
    至8 層及地下2 層）所有權實質歸忠冠公司取得而信託在原
    告名下，確見係「忠冠公司包工包料為原告完成一定之工作
    －即建築完成地上8 層、地下2 層房屋，原告俟房屋全部建
    成忠冠公司交付地上1 、2 層及地下1 層房屋，原告給付地
    上3 至8 層及地下2 層房屋之市有基地租賃使用權為報酬」
    ，正符合民法第490 條第1 項規定之承攬關係。故原告與忠
    冠公司之合建係屬承攬關係，原告係承攬契約之定作人，係
    使用執照之起造人持以建物所有權第1 次登記為原始所有人
    ，應無被告機關及訴願機關所引契稅條例諸條文規定之適用
    ，是被告機關課徵契稅，與法不符，有欠依據，應予撤銷云
    云。被告機關則以本件忠冠公司出資委由竟倫公司興建系爭
    建物，是本案法律關係應為原告以系爭土地租賃權與忠冠公
    司出資委由竟倫公司興建之房屋所有權之互易，原告雖有提
    供土地租賃權建築房屋，惟並未實際出資，忠冠公司則為出
    資支付建造費用，並於建築完成後取得部分建物，原告並未
    出資而忠冠公司僅出資，但未為任何付出勞務之行為，雙方
    並非承攬行為，而屬互易。依財政部90年2 月15日台財稅第
    0900460168號函釋意旨，及民法第66條及第398 條規定，本
    案屬不動產互易，應准用買賣之規定，並非原告所主張與忠
    冠公司間為承攬關係，是原告主張顯不可採，被告機關復查
    決定所為補徵稅額於法並無不合，訴願決定遞予維持，亦無
    違誤云云。
四、查系爭地上1 、2 層及地下1 層建物之罰鍰部分，業經復查
    決定撤銷在案，該部分原處分已不存在，原告就該部份仍起
    訴請求判決撤銷，經前審（本院92年度訴字第1401號）以該
    部份為無權利保護必要，予以駁回，原告提起上訴，該部份
    經最高行政法院95年度判字第511 號判決駁回上訴確定在案
    。本件兩造爭點厥為：原告與忠冠公司簽訂系爭合約，由原
    告取得系爭建物之地上一、二層及地下一層，究屬承攬或互
    易之法律關係？被告機關認屬互易之關係，對之補徵契稅是
    否適法？經查：
（一）臺北市○○區○○段二小段388、389地號市有土地，前經
      臺北市政府核准由原告投資興建坡心零售市場，嗣原告與
      忠冠公司簽訂合作建築契約書，約定由忠冠公司提供資金
      興建地上八層、地下二層之建物，原告取得地上一、二層
      及地下一層建物所有權，其餘各層所有權歸忠冠公司所有
      ；又系爭房屋建照起造人名義，因限於規定全部由原告出
      名，忠冠公司就其分得樓層部分信託予原告，至於實質產
      權仍屬忠冠公司所有各情，為兩造所不爭，並有投資興建
      坡心零售市場契約書、坡心市場市有地租賃契約書、原告
      82年9月9日與忠冠公司簽立之合作建築契約書影本附原處
      分卷及前審即本院92年度訴字第1401號卷內可稽。
（二）依原告與忠冠公司於82年9月9日訂定之合作建築契約書，
      其合約第1條約定：「右開土地由乙方（即忠冠公司）提
      供資金興建地上八層、地下二層之建物，甲方（即上訴人
      ）取得地上第一、二層及地下一層之建物所有權，其餘各
      層（地上第三層至八層及地下第二層）所有權均歸乙方取
      得。」第3條約定：「有關本件大樓建造起造人名義，限
      於規定全部由甲方出名，乙方就其分得樓層部分，信託予
      甲方名下，其實質產權仍屬乙方所有。．．．。」。第8
      條：「乙方同意俟建築執照核發日起於甲方配合下完成本
      基地之地上物清除後六十天內開工並於開工日起27個月（
      指日曆天）內完工交屋，．．．」，故依上開合作建築契
      約書內容，原告係提供系爭承租土地與忠冠公司合建，忠
      冠公司負有出資並興建房屋之義務；被告主張原告並未為
      任何出資，忠冠公司僅出資而無付出勞務之行為，與上開
      合建契約約定內容不符（最高行政法院95年度判字第511
      號廢棄發回理由參照）。
（三）又忠冠公司與原告簽訂上開合作建築契約書後，復於83年
      8 月15日與竟倫公司簽訂工程合約，將營建工程交予竟倫
      公司承作，亦有工程合約書附前審即本院92年度訴字第14
      01號卷內可稽。被告雖主張本件係以忠冠公司為定作人，
      竟倫公司為承攬人，原告與忠冠公司間，並不成立承攬之
      關係云云；惟系爭土地係經臺北市政府核准由原告投資興
      建坡心零售市場，臺北市政府與原告於70年2月19日簽訂
      投資興建坡心零售市場契約書及於75年12月1日簽訂坡心
      市場市有地租賃契約書，由原告取得系爭土地租賃權得建
      屋之權利，則原告提供土地由忠冠公司興建房屋，係經濟
      上之決定者，且上開合作建築契約書第3條亦約定應由原
      告為起造人，並由原告領取使用執照，此亦有臺北市政府
      工務局核發之88使字第327號使用執照附於前審卷內可稽
      。依土地登記規則第79條第1項規定，申請建物所有權第
      一次登記，應提出使用執照，故如無特別情事，建造執造
      上所載之起造人，恆為該建物所有權第一次登記之申請人
      ，故分歸原告所有之系爭地上一、二層及地下一層之建物
      ，依上開合作建築契約書應為原告原始取得（最高行政法
      院95年度判字第511號廢棄發回理由參照）。
（四）復按互易者，係當事人雙方約定互相移轉金錢以外之財產
      權，而成立之契約（民法第398條參照），其為特定物與
      特定物之交換；又承攬者，乃當事人約定，一方為他方完
      成一定之工作，他方俟工作完成，給付報酬之契約（民法
      第490 條第一項參照）；承攬契約定作人所負應給付之報
      酬，並不以金錢為限。另參以「土地所有人提供土地由建
      築商出資合作建屋，雙方按土地價額與房屋建築費用之比
      例，以分配房、地之約定，其契約之性質如何，固不能一
      概而論，惟契約若訂明地主與建築商各就自己分得之房屋
      以自己名義領取建造執照者，因依建築法第七十條第一項
      前段規定，建築工程完竣後，應由起造人會同承造人及監
      造人申請使用執照；又依土地登記規則第七十條第一項規
      定，申請建物所有權第一次登記，應提出使用執照，故如
      無特別情事，建造執照上所載之起造人，恒為該建物所有
      權第一次登記之申請人亦即原始建築人。是地主如以自己
      之名義領取建造執照，而由建築商為其建築，自為該建物
      所有權第一次登記之申請人即原始建築人，而建築商為地
      主建造房屋所分得之土地，即為其報酬。從而，地主與建
      築商訂立此項性質之合建契約，自屬承攬契約。」（最高
      法院76年度台上字第1273號及78年度台上字第58號判決要
      旨參照）。依上說明，原告係提供系爭承租土地租賃權與
      忠冠公司合建，忠冠公司負有出資並興建房屋之義務，且
      依上開合作建築契約書約定，系爭房屋為原告原始取得，
      而非由忠冠公司申請建造原始取得所有權，自不得謂忠冠
      公司係以建造之房屋與原告提供忠冠公司地上三至八層及
      地下二層房屋之市有基地租賃使用權互易；綜情以觀，原
      告主張係以市有地租賃權與忠冠公司合建，約定忠冠公司
      包工包料承造完成交屋，雙方應成立承攬之法律關係，並
      非互易，而忠冠公司再將系爭工程轉包予竟倫公司，竟倫
      公司屬次承攬人，為忠冠公司之使用人或履行輔助人等情
      ，堪予採信。被告主張原告並未出資，本件法律關係應為
      原告以系爭土地租賃權與忠冠公司出資委由竟倫公司興建
      之房屋所有權之互易，應補徵契稅云云，容有誤解，尚非
      可採。
五、綜上所述，原告與忠冠公司於82年9月9日訂定之合作建築契
    約，核屬承攬之法律關係，並非互易。是被告認定上揭合建
    契約屬互易之關係，據以補徵系爭建物之地上1、2層及地下
    1層之契稅計2,036,794元部分，容有違誤，訴願決定予以維
    持，亦有未合，原告起訴請求撤銷，為有理由，應將訴願決
    定及原處分（復查決定）關於補徵系爭建物之契稅部份，均
    予撤銷，以資適法，並昭折服。
六、兩造其餘主張陳述，於判決結果不生影響，無庸一一論列，
    併予敘明。
據上論結，本件原告之訴為有理由，爰依行政訴訟法第98條第3
項前段，判決如主文。
中    華    民    國    95    年    11    月    30    日
                  第六庭審判長法  官   吳慧娟
                              法  官   曹瑞卿
                              法  官   許瑞助
上為正本係照原本作成。
如不服本判決，應於送達後20日內，向本院提出上訴狀並表明上
訴理由，如於本判決宣示後送達前提起上訴者，應於判決送達後
20日內補提上訴理由書（須按他造人數附繕本）。
中    華    民    國    95    年    11    月    30    日
                              書記官   吳芳靜


司法院資訊處製作；財團法人民間司法改革基金會備份。
